ACORDAO-COMPLETO-2534453

ACÓRDÃO 2112/2022 ATA 11/2022 - PRIMEIRA CÂMARA

VISTOS, relatados e discutidos estes embargos de declaração interpostos por Luiz de França Cordeiro de Vasconcelos, ex-prefeito de Poção/PE (gestão: 9/2007 a 12/2008) , em face do Acórdão 10236/2021-TCU-Primeira Câmara;
ACORDAM os Ministros do Tribunal de Contas da União, reunidos em sessão da 1ª Câmara, ante as razões expostas pelo Relator, em: 
9.1. não conhecer dos embargos do Sr. Luiz de França Cordeiro de Vasconcelos por não atender o disposto no art. 34, § 1º, da Lei 8.443/1992, c/c o art. 287, § 1º, do RITCU; e
9.2. notificar o embargante acerca da presente deliberação.

Embargos de declaração contra o Acórdão 10.236/2021-TCU-1ª Câmara.

Primeira Câmara

Município de Poção/PE.

3. Recorrente: Luiz de França Cordeiro de Vasconcelos (XXX.909.994-XX).

13.1. Ministros presentes: Benjamin Zymler (na Presidência) e Vital do Rêgo (Relator).
13.2. Ministro-Substituto convocado: Weder de Oliveira.
13.3. Ministro-Substituto presente: Augusto Sherman Cavalcanti.

VITAL DO RÊGO

Ministro Vital do Rêgo.

Cuida-se de embargos de declaração opostos por Luiz de França Cordeiro de Vasconcelos (peças 89 e 90) , ex-prefeito de Poção/PE (gestão: 9/2007 a 12/2008) , em face do Acórdão 10236/2021-TCU-Primeira Câmara (peça 70) , que conheceu do recurso de reconsideração para, no mérito, rejeitá-lo.
O embargante alega existirem omissão e contradição no Acórdão 10236/2021-TCU-Primeira Câmara, em vista dos seguintes a seguir transcritos (peça 89) :
01. Em decisão assim se pronunciou este Tribunal de Contas da União, in verbis:
ACORDAM os Ministros do Tribunal de Contas da União, reunidos em Sessão do Plenário, ante as razões expostas pelo Revisor, em: 9.1. deixar assente que: 9.1.1. a pretensão punitiva do Tribunal de Contas da União subordina-se ao prazo geral de prescrição indicado no art. 205 do Código Civil; 9.1.2. a prescrição a que se refere o subitem anterior é contada a partir da data de ocorrência da irregularidade sancionada, nos termos do art. 189 do Código Civil; 9.1.3. o ato que ordenar a citação, a audiência ou oitiva da parte interrompe a prescrição de que trata o subitem 9.1.1, nos termos do art. 202, inciso I, do Código Civil; 9.1.4. a prescrição interrompida recomeça a correr da data em que for ordenada a citação, a audiência ou oitiva da parte, nos termos do art. 202, parágrafo único, parte inicial, do Código Civil; 9.2. encaminhar cópia do acórdão, assim como do relatório e voto que o fundamentam, à Comissão de Jurisprudência, nos termos do art. 91, § 3º, do Regimento Interno; 9.3. remeter os autos do TC Processo 007.822/2005-4 ao Gabinete do Ministro Benjamin Zymler, nos termos do art. 91, § 2º, do Regimento Interno." Nos termos do art. 91, § 3º, do Regimento Interno, encaminhe-se o acórdão aprovado à Comissão de Jurisprudência, considerando a presente decisão e a existência de inúmeros julgados nesse mesmo sentido. TCU, Sala das Sessões Ministro Luciano Brandão Alves de Souza, em 11 de novembro de 2015. Ministro BRUNO DANTAS Revisor. Primeiramente, quero dizer da minha satisfação de ver em debate teses de tão elevado conhecimento e interpretação jurídica. E não é por acaso. Decidir sobre prescrição nem sempre é fácil, mesmo quando se tem regras específicas; então, em algo muito menos óbvio consiste a tarefa de aplicá-la relativamente às punições próprias do processo do TCU, cuja Lei Orgânica não trata do tema. Embora tenham chegado a propostas substancialmente distintas, no que diz respeito aos aspectos principais, isto é, o prazo prescricional e o seu termo inicial de contagem, as linhas defendidas se equiparam na boa fundamentação e na força argumentativa, circunstância que torna difícil a opção. No entanto, considerando que prescrição é instrumento para dar segurança às relações jurídicas, de modo que os conflitos não se arrastem indefinidamente, acolho a proposta que melhor cumpre esse papel. No meu modo de pensar, é aquela emprestada do Código Civil para situações gerais, que fixa para a prescrição o prazo de 10 anos, a contar da ocorrência que sujeita o responsável à sanção. De fato, a alternativa do prazo quinquenal, conquanto possa fazer a prescrição operar mais rapidamente se a irregularidade vier a ser conhecida dentro dos primeiros 5 anos, pode também, por outro lado, gerar instabilidade ao inserir componente imprevisível na contagem do tempo, que começaria na data em que o Tribunal tiver ciência do ato irregular. Portanto, renovando elogios à discussão, acompanho integralmente a proposta do Revisor, Ministro Walton Alencar Rodrigues. TCU, Sala das Sessões Ministro Luciano Brandão Alves de Souza, em tag Data Sessao. JOSÉ MÚCIO MONTEIRO. Redator.
02. Em sede de intimação, após o cancelamento das realizações de intimação por seu Falecido causídico, o mesmo recebeu os devidos cálculos, em desconformidade com os acórdãos proferidos neste jaez, nos seguintes termos:
VISTOS, relatados e discutidos estes autos da Tomada de Contas Especial instaurada pelo então Ministério do Desenvolvimento Social e Agrário em desfavor dos Srs. Geraldo da Silva Andrade e Luiz de Franca Cordeiro de Vasconcelos, tendo em vista a omissão no dever de prestar contas dos recursos repassados ao município de Poção/PE pelo Fundo Nacional de Assistência Social - FNAS nos exercícios de 2007 e 2008, na modalidade fundo a fundo, à conta dos Programas de Proteção Social Básica - PSB e Proteção Social Especial - PSE. ACORDAM os Ministros do Tribunal de Contas da União, reunidos em Sessão da 1ª Câmara, ante as razões expostas pelo Relator, em: 9.1. arquivar as contas do Sr. Geraldo da Silva Andrade (falecido) , sem julgamento do mérito, ante a ausência de pressupostos de constituição e de desenvolvimento válido e regular do processo com fundamento no art. 1º, inciso I, da Lei 8.443/1992 c/c os arts. 169, inciso VI, e 212 do Regimento Interno do TCU; 9.2. nos termos dos arts. 1º, inciso I, 16, inciso III, alínea, a, 19, caput, da Lei 8.443/1992, julgar irregulares as contas do Sr. Luiz de Franca Cordeiro de Vasconcelos, condenando-o pagamento das quantias abaixo discriminadas, com a fixação do prazo de quinze dias, a contar da notificação, para comprovar, perante o Tribunal (art. 214, inciso III, alínea a, do Regimento Interno/TCU) , o recolhimento da dívida aos cofres do Fundo Nacional de Assistência Social, atualizada monetariamente e acrescida dos juros de mora, calculados a partir das datas indicadas, até a data do efetivo recolhimento, na forma prevista na legislação em vigor:
 (...) 
03. Em sede de intimação o mesmo recebeu os cálculos, em que pese é notório a discordâncias, com ambos os acórdãos proferidos, intimando pessoalmente o mesmo de forma equivoca (sic) , bem como com decisão equivoca (sic) , impossibilitando a o seu direito de defesa.
PRELIMINARMENTE
HABILITAÇÃO NOS AUTOS
Destaca que devido ao falecimento do advogado, decorrência da habilitação, que todas as intimações e atos processuais sejam publicadas em nome de sua procuradora a bela. Anna Maria Nogueira Paulino, inscrita na OAB/PE 43.329, consoante o disposto no artigo 272, §2° do CPC, ou pessoalmente.
Destaca nesta oportunidade que o presente requerimento é devido ao falecimento do Bel. Marcus Vinícius Lins Rosa, brasileiro, divorciado, advogado, inscrito na OAB/PE nº 25.036, único advogado do Requerente, esclarece ainda que assim que soube do falecimento procurou um profissional para representá-lo na demanda, não devendo incorrer em prejuízo, caso tenha sido intimado para pratica (sic) de algum ato.
CERCEAMENTO DO DIREITO DE DEFESA
01. O Recorrente conforme consta em decisão dado o falecimento do patrono, fora suspendido as intimações em nome do Advogado que representava tecnicamente a defesa do mesmo.
02. Ocorre que conforme o ato de intimação do acordão diverge do código de processo civil, que prevê a suspensão do feito para que acha regularização processual em consequência do falecimento do advogado de parte sujeito do processo.
03. Destaca que apesar de ser opcional que aja advogado constituído em demandas processadas neste r. Tribunal, ao promover defesa técnica por um advogado, conclui-se que o Recorrente entende não ser apto a promover sua própria defesa na Demanda, lhe sendo de direito a ampla defesa, nos termos do:
Art. 234. (...) 
04. Ressaltando que posteriormente a defesa técnica apresentada, acordão decisório proferido nos autos, fora modificado, bem como que a modificação promoveu adequadamente descaracterização de sansões impostas ao Recorrente.
05. Destaca o recorrente que, em despacho, fora conferido ao mesmo o direito à prorrogação do prazo. Nesse sentido, dispôs esta Corte:
DESPACHOS 04/02/2022 - 14:56:49 - Documento Despacho de expediente juntado ao processo por Seproc
04/02/2022 - 14:55:53 - Excluída representação legal 20661/2019 (representante MARCUS VINICIUS LINS ROSA) por Seproc.
06. Em consequência do despacho acima, não proporcional ao Recorrente meio adequado para promover sua defesa, a o passo que não fora no mesmo suspenso o feito, a fim de que fosse promovido novo representante processual, com acesso aos autos adequadamente.
07. Ante o exposto, por questão de ordem ao feito se impõe que seja reconhecida a preliminar de CERCEAMENTO DO DIREITO DE DEFESA, e, por conseguinte reconhecida a NULIDADE do ACÓRDÃO proferido no presente feito, por ser de Direito!
MÉRITO
PRESCRIÇÃO QUINQUENAL
01. Ínclitos Ministros, urge considerarmos que, no presente feito se impõe a incidência da prescrição quinquenal, pelo que, a pretensão punitiva do Tribunal de Contas da União retratada no presente feito se encontra fulminada de pleno direito.
02. Dispõe a lei n. 9873/99, in verbis:
Art. 1º (...) 
§ 1º (...) 
06. (sic) Colenda Corte, o prazo prescricional para a pretensão punitiva do Tribunal de Contas é, portanto, regido por lei específica, qual seja, a lei n. 9873/1999, e não o disposto no art. 205 do Código Civil, pelo que, se impõe a reforma da r. decisão, bem como, aplicação do tema 899 do STF.
03. Destaca nesta oportunidade o entendimento do Supremo Tribunal Federal, NO RECURSO EXTRAORDINÁRIO 636.886 ALAGOAS:
 (...) 
04. Diante do exposto, requer que seja conhecido e, por conseguinte, provido o presente recurso a fim de que seja procedida a reforma da decisão combatida, e, reconhecida a PRESCRIÇÃO da pretensão punitiva do Tribunal de Contas da União nos termos do art. 1º da lei n. 9873/1999, bem como, entendimento alinhado ao RECURSO EXTRAORDINÁRIO 636.886 ALAGOAS, tema 899 do STF, pelo que se impõe que seja o recorrente eximido/absolvido da penalidade imposta no presente feito, é o que requer, por ser de Direito!
INTIMAÇÃO DE R. DECISÃO PROFERIDA NOS AUTOS
01. Ínclitos Ministros, acaso superada a reforma integral do julgado atacado, se impõe absolvição do Recorrente do pagamento das multas do período de 2007, senão vejamos:
02. Que já reconhecida prescrição em sede de acordão, porém sendo intimado a pagar os valores (documento anexos) .
03. Fazer-se necessário chamamento do feito a ordem no tange a intimação equivocado do  (sic)  a pagar valores prescritos, assim declarados por esta corte.
04. Podemos concluir que se impõe a revisão do cálculo correspondente ao comando condenatório no que se refere às penalidades impostas ao recorrente por base o exercício correspondente ao ano de 2007, dado que, conforme consta do julgado referido período se encontra acobertado pelo decurso do prazo prescricional de 10 (dez) anos, é o que requer!
PEDIDOS
Diante de tais considerações, requer, que seja conhecidos e PROVIDOS OS PRESENTES EMBARGOS, a fim de que:
1- Preliminarmente, seja reconhecido o CERCEAMENTO DO DIREITO DE DEFESA do recorrente, nos termos mencionados, que seja regularizada a representação processual técnica, a fim de promover o direito de ampla defesa nos presentes autos, por meio de chamamento do feito a ordem;
2- Em decorrência da habilitação, que todas as intimações e atos processuais sejam publicadas exclusivamente em nome de sua procuradora a bela. Anna Maria Nogueira Paulino, inscrita na OAB/PE 43.329, consoante o disposto no artigo 272, §2° do CPC;
3- Que seja oportunizado ao Recorrente, Emenda ao presente Recurso, quando lhe for possibilidade pelo tribunal, acesso total aos documentos nos autos, é o que requer, por ser de Direito!
4- Conhecidos e PROVIDOS os presentes Embargos de Declaração para que seja sanada a OMISSÃO quanto em discordância com o entendimento do reconhecida a PRESCRIÇÃO da pretensão punitiva do Tribunal de Contas da União nos termos do art. 1º da lei n. 9873/1999, bem como, entendimento alinhado ao RECURSO EXTRAORDINÁRIO 636.886 ALAGOAS, tema 899 do STF, este não tratado em R. acordão, pelo que se impõe que seja o recorrente eximido/absolvido da penalidade imposta no presente feito, é o que requer, por ser de Direito!
5- Por fim, acaso superada a reforma integral do julgamento ora atacado, seja provido o presente recurso impondo, por conseguinte, a revisão da intimação do Réu à imputação de penalidade tendo por base o exercício correspondente ao ano de 2007 conforme intimação recebida, dado que, houve, no acórdão o reconhecimento do decurso do prazo prescricional, é o que requer!
Nestes Termos,
Pede deferimento. (destaques no original) 
É o relatório.

Anna Maria Nogueira Paulino (OAB/PE 43.329).

Não atuou.

EMBARGOS DE DECLARAÇÃO EM RECURSO DE RECONSIDERAÇÃO. SUPOSTA OMISSÃO E CONTRADIÇÃO NA DECISÃO EMBARGADA. CONHECIMENTO. NÃO PROVIMENTO. CIÊNCIA.

TOMADA DE CONTAS ESPECIAL (TCE)

não atuou.

Em exame, embargos de declaração opostos por Luiz de França Cordeiro de Vasconcelos (peças 89 e 90) , ex-prefeito de Poção/PE (gestão: 9/2007 a 12/2008) , em face do Acórdão 10236/2021-TCU-Primeira Câmara (peça 70) , que negou provimento ao recurso de reconsideração interposto contra o Acórdão 4131/2019-TCU-Primeira Câmara (peça 31) .
O Sr. Luiz de França Cordeiro de Vasconcelos, quando da interposição do recurso de reconsideração, argumentou, entre outros aspectos, a ocorrência de prescrição quinquenal da pretensão punitiva e ressarcitória do TCU, com base na Lei 9.873/1999. 
Nesta fase recursal, o embargante alega contradição e omissão do Acórdão 10236/2021-TCU-Primeira Câmara, em decorrência dos seguintes aspectos, em resumo (peça 89) :
i) cerceamento de defesa, em razão do falecimento do Sr. Marcus Vinícius Lins Rosa, procurador do embargante, em afronta ao Código de Processo Civil que prescreve a suspensão do feito até a constituição de novo advogado; e
ii) ocorrência de prescrição quinquenal da pretensão punitiva e da ressarcitória do TCU, com base na Lei 9.873/1999, em virtude de recente decisão do Supremo Tribunal Federal (STF) - Recurso Extraordinário 636.886/STF, não tratada no acórdão embargado.
Feito este breve relato, passo a decidir.
O resultado da pesquisa realizada pela Secretaria de Gestão de Processos (Seproc) junto ao Sistema Informatizado de Controle de Óbitos (Sisobi) indicou o falecimento, na data de 28/6/2021 (peça 83) , do Sr. Marcus Vinícius Lins Rosa, então procurador do Sr. Luiz de França Cordeiro de Vasconcelos. A notificação do recurso de reconsideração não provido, nos termos do Acórdão 10236/2021-TCU-Primeira Câmara, foi direcionada ao Sr. Marcus Vinícius (peças 78-79 e 81-82) , em datas posteriores ao seu falecimento.
Em vista disso, a notificação do Acórdão 10236/2021-TCU-Primeira Câmara foi encaminhada diretamente ao responsável, Sr. Luiz de França Cordeiro de Vasconcelos (peça 84) , conforme o Ofício 4.134/2022-TCU/Seproc, de 4/2/2022 (peça 86) , e entregue no endereço do ex-gestor na data de 11/3/2022, consoante Aviso de Recebimento acostada à peça 87, em atendimento ao disposto nos arts. 179, inciso II, e art. 216 do Regimento Interno do TCU (RITCU) . Portanto, considero válida a notificação do ora embargante.
A notificação foi recebida pelo Sr. Luiz de França Cordeiro de Vasconcelos em 11/3/2022 (peça 87) , enquanto os embargos de declaração foram encaminhados ao TCU na data de 9/4/2022 (peça 89) . Portanto, os referidos embargos são intempestivos por extrapolarem o prazo de dez dias previsto no art. 34, § 1º, da Lei 8.443/1992, c/c o art. 287, § 1º, do RITCU.
Assim sendo, não conheço dos embargos de declaração, porquanto não atendido o requisito de admissibilidade disposto no art. 34, §1º, da Lei 8.443/1992, c/c o art. 287, § 1º, do RITCU.
Ademais, não se sustenta a afirmação de cerceamento de defesa alegada pelo ora embargante, em razão do falecimento do Sr. Marcus Vinícius Lins Rosa, então procurador do Sr. Luiz de França Cordeiro de Vasconcelos.
A jurisprudência do TCU é firme no sentido de que, nos processos do TCU, quando o responsável for devidamente comunicado, a ausência de comunicação ao seu advogado, regularmente constituído nos autos, não gera, por si só, nulidade processual. Nos termos do art. 145 do Regimento Interno do TCU, a parte pode praticar os atos processuais diretamente ou por intermédio de procurador (Acórdão 8694/2015-TCU-Segunda Câmara, relator Ministro Raimundo Carreiro) .
Além disso, a ausência de nomeação de defensor dativo não gera nulidade, pois a constituição de procurador, advogado ou não, é facultativa no âmbito do TCU, podendo as partes praticar diretamente os atos processuais (art. 145 do Regimento Interno do TCU) , a exemplo dos Acórdão 14038/2018-TCU-Primeira Câmara (relator Ministro José Múcio Monteiro) e 8.829/2017-TCU-1ª Câmara (relator Ministro Benjamin Zymler) .
A contradição e a omissão sobre a ocorrência de prescrição quinquenal apontadas pelo embargante não procedem, conforme o trecho a seguir extraído do voto que fundamentou a decisão embargada (peça 71) :
13. Não merecem acolhimento os apelos do recorrente sobre prescrição quinquenal do ressarcimento do erário. A matéria está albergada no enunciado da Súmula-TCU 282 no sentido de que as ações de ressarcimento movidas pelo Estado contra os agentes causadores de danos ao erário são imprescritíveis. Ademais, a suspensão pelo STF das demandas nas quais esteja em questão a prescritibilidade da pretensão de ressarcimento ao erário com base em decisão de tribunal de contas (RE 636.886/STF) alcança tão somente a fase judicial de cobrança do título extrajudicial, não atingindo os processos de controle externo em trâmite. Até julgamento definitivo em contrário pelo STF, permanecem imprescritíveis as pretensões de ressarcimento decorrentes de tomadas de contas especiais.
14. Quanto à prescrição da pretensão punitiva ou sancionatória, o TCU utiliza subsidiariamente o prazo de dez anos previsto no art. 205 do Código Civil, conforme Acórdão 1441/2016-TCU-Plenário.
15. No presente caso, há que se considerar a data final para prestação de contas dos recursos repassados à municipalidade, fixada pelo art. 9.º da então vigente Portaria MDS 459/2005, qual seja: o último dia do mês de fevereiro do ano subsequente ao de execução. Assim, para os recursos repassados em 2007, a data é 29/2/2008 e, para os recursos transferidos em 2008, a data é 28/2/2009. Essas datas devem ser comparadas com a do ato autorizativo da citação do recorrente pelo TCU, a fim de verificar o tempo decorrido.
16. O ato que determinou a citação foi expedido em 25/7/2018 (peça 21) .
17. Em relação aos recursos transferidos em 2007, de fato, houve a prescrição da pretensão punitiva do TCU, ante o transcurso de dez anos entre a data de 29/2/2008, fixada para prestação de contas, e a data de 25/7/2018, relativa ao ato que autorizou a citação do ora recorrente. Todavia, essa prescrição foi apontada e considerada pelo relator a quo, no voto condutor do Acórdão 4131/2019-TCU-Primeira Câmara (peça 32) , verbis:
32. In casu, a irregularidade apurada nestes autos refere-se à ausência de prestação de contas, a qual deveria ter sido encaminhada até o último dia do mês de fevereiro do ano subsequente ao de execução (inteligência do art. 9º da então vigente Portaria MDS 459/2005) .
33. Tendo em conta que o despacho ordinatório da citação do responsável se deu em 25/7/2018 (peça 21) , há incidência da prescrição da pretensão sancionatória do TCU em relação aos recursos transferidos no exercício de 2007, mas não quanto àqueles referentes a 2008, visto que a data limite para o envio do Demonstrativo Sintético Anual da Execução Físico-Financeira para aprovação do MDS seria até o último dia do mês de fevereiro de 2009 (art. 9º da Portarias MDS 459/2005) .
18. Quanto aos recursos repassados em 2008, verificou-se o transcurso de menos de dez anos entre a data de 28/2/2009, prazo final para prestação de contas, e a data de 25/7/2018, referente à do ato que autorizou a expedição da citação do ora recorrente.
19. Nesse sentido, os argumentos trazidos pelo recorrente quanto à ocorrência de prescrição da pretensão punitiva do TCU não possuem o condão de alterar o mérito do Acórdão 4131/2019-TCU-Primeira Câmara, pois este já incorporou tal repercussão na fixação da multa estabelecida nos termos de seu item 9.3, na medida em que não foram considerados os recursos transferidos em 2007.
Da transcrição acima, resta constatado que:
i) o débito apontado no item 9.2 do Acórdão 4131/2019-TCU-Primeira Câmara é composto por valores de 2007 e 2008 em razão da imprescritibilidade da pretensão ressarcitória do TCU, em vista do enunciado da Súmula-TCU 282; e
ii) a multa aplicada ao ora embargante, nos termos do item 9.3 do Acórdão 4131/2019-TCU-Primeira Câmara, com fundamento no art. 57 da Lei 8.443/1992, incidiu somente sobre os valores de 2008 que compõem o débito apurado, em virtude da prescrição da pretensão punitiva do TCU sobre parte dos valores discutidos nos autos.
Também não se sustenta a alegação de contradição entre o Acórdão 10236/2021-TCU-Primeira Câmara e o Acórdão 1441/2016-TCU-Plenário, alegada pelo embargante (peça 89, p. 2-6) . A contradição passível de embargos deve estar contida na própria decisão embargada, não havendo como discutir, na via dos embargos de declaração, a presença de suposta contradição entre manifestações ou decisões do TCU, a exemplo do Acórdão 2059/2011-TCU-Primeira Câmara.
Por fim, o embargante busca rediscutir, nesta via processual, a matéria acerca da prescrição quinquenal da pretensão punitiva e da ressarcitória do TCU tratada no voto condutor do Acórdão 10236/2021-TCU-Primeira Câmara, finalidade incabível para essa espécie recursal.
Diante do exposto, voto para que o Tribunal adote o acórdão que ora submeto à deliberação deste Colegiado.
TCU, Sala das Sessões, em 19 de abril de 2022.
Ministro VITAL DO RÊGO 
Relator